臺灣臺中地方法院刑事裁定　　　　　　　96年度聲判字第52號
聲　請　人
即　告訴人　乙○○
代　理　人　陳明發律師
被　　　告　甲○○
上列聲請人因告訴被告妨害自由案件，不服臺灣高等法院檢察署
96年度上聲議字第864號駁回再議之處分（原不起訴處分案號：
臺灣臺中地方法院檢察署96年度偵字第1000號），聲請交付審判
，本院裁定如下：
    主      文
聲請駁回。
    理      由
一、按告訴人不服上級法院檢察署檢察長或檢察總長認再議為無
    理由而駁回之處分者，得於接受處分書後十日內委任律師提
    出理由狀，向該管第一審法院聲請交付審判。法院認交付審
    判之聲請不合法或無理由者，應駁回之，刑事訴訟法第二百
    五十八條之一第一項、第二百五十八條之三第二項前段分別
    定有明文。本案聲請人即告訴人乙○○（下稱聲請人）以被
    告甲○○涉犯妨害自由罪嫌，向臺灣臺中地方法院檢察署提
    出告訴，經該署檢察官於民國九十六年四月二日以九十六年
    度偵字第一○○○號為不起訴處分；聲請人不服聲請再議，
    經臺灣高等法院檢察署檢察長於九十六年五月十六日以九十
    六年度上聲議字第八六四號處分書駁回再議之聲請，經聲請
    人於同月二十二日收受，有送達證書乙紙在卷可參。是聲請
    人委任律師具狀於同年月二十四日向本院聲請交付審判，於
    法尚無不合。
二、聲請意旨略以：被告為臺中榮民總醫院甲狀腺科醫師，明知
    聲請人持有第五類（需終身治療之全身性自體免疫症候群）
    及第七類（先天性新陳代謝異常疾病）之重大傷病卡，就診
    時需同時開立六種新陳代謝之藥物，於九十五年二月二十三
    日就診時，曾開立六種藥物，但於同年三月九日就診時，卻
    無開立，於九十五年四月六日就診時，被告拒絕聲請人診治
    ，並請護士通知警衛前來將聲請人帶走，且被告拒絕交還健
    保卡，故被告所為，係犯刑法第三百零四條之強制罪，原檢
    察官就上開情事未開庭調查，僅憑被告警詢供述，即遽為不
    起訴處分，聲請再議後，承辦檢察官亦未審酌聲請人之理由
    ，即遽予駁回再議，爰依法聲請交付審判云云。
三、按犯罪事實應依證據認定之，無證據不得認定犯罪事實，刑
    事訴訟法第一百五十四條第二項規定甚明。次按犯罪事實之
    認定，應憑真實之證據，倘證據是否真實尚欠明顯，自難以
    擬制推測之方法，為其判斷之基礎。而刑事訴訟法上所謂認
    定犯罪事實之證據，係指足以認定被告確有犯罪行為之積極
    證據而言，該項證據自須適合於被告犯罪事實之認定，始得
    採為斷罪資料（最高法院五十三年台上字第六五六號、二十
    九年上字第三一○五號判例意旨參照）。又告訴人之告訴，
    係以使被告受刑事訴追為目的，是其陳述是否與事實相符，
    仍應調查其他證據以資審認（最高法院五十二年台上字第一
    三○○號判例意旨參照）。而刑法第三百零四條之構成要件
    ，必須以行為人有以「強暴、脅迫」之方法，使人「行無義
    務之事」或「妨害人行使權利」，始足當之。倘無構成妨害
    行使權利之情事，或縱有妨害行使權利之情事，但未以強暴
    脅迫為手段，均不構成強制罪，至為灼然。
四、被告甲○○於警詢及檢察官訊問時均堅詞否認有何妨害自由
    之犯行，辯稱：九十五年四月六日因聲請人欲以重大傷病卡
    看病，以免除其應自行負擔之費用，然因聲請人所持之重大
    傷病卡為第五類（需終身治療之全身性自體免疫症候群），
    不符其當日因糖尿病看診之症狀，遭伊拒絕後，聲請人繼而
    情緒失控，在診斷室內大聲吼叫，伊因此無法為其他病患看
    診，便電請警衛前來，聲請人於警衛到達前即自行離去，然
    將其健保ＩＣ卡遺留在診間，伊乃請護士通知聲請人之夫姜
    照明將之領回，伊並未扣留聲請人之健保ＩＣ卡等語。經查
    ：
(一)、本院調閱本案全部偵查卷證，含臺灣臺中地方法院檢察署
      九十五年度他字第六八一六號卷（下稱他卷）、九十六年
      度偵字第一○○○號卷（下稱偵卷）及臺灣高等法院臺中
      分院檢察署九十六年度上聲議字第八六四號卷（下稱再議
      卷）之全部卷宗資料，合先敘明。
(二)、本件聲請人於九十五年四月六日前往被告所在之醫院看診
      ，看診過程被告曾欲電請警衛前來，聲請人於警衛到達前
      即自行離去，而健保ＩＣ卡未一併攜走等情，除據被告自
      承在卷外，亦為聲請人所不爭執，自堪信為真實。是以，
      聲請人既係自行離去診間，故此部分即無妨害自由可言，
      亦值認定。
(三)、至健保ＩＣ卡部分，於聲請人離去時，未一併攜走，被告
      與聲請人雖均肯認，但就遺留現場之原因，聲請人稱係由
      被告扣留。然查，依一般經驗法則，就醫時於醫院掛號處
      必須先繳交健保卡及掛號費、健保自付額等，而醫院即按
      此資料，尋找紙本之患者病歷，並將病歷資料按掛號順序
      置於看診醫師桌上，待患者進入看診時，始由醫師將患者
      之健保ＩＣ卡插入醫師桌上之讀卡機，以讀取病患健保Ｉ
      Ｃ卡之資料，嗣看診完畢後，才將健保ＩＣ卡歸還病患，
      是以，健保ＩＣ卡通常於看診完畢始會取回。而本件因聲
      請人於看診過程突然離開診間，而未取走健保ＩＣ卡，即
      符常情，難逕以健保IC卡遺留醫院，即謂被告有何扣留健
      保ＩＣ卡之犯行。
(四)、再者，證人即臺中榮民總醫院政風室組長黃建國於警詢時
      證稱: 九十五年四月七日聲請人與其配偶姜照明，曾至醫
      院向伊投訴被告偽造病歷、違法收取藥費等事，並未提及
      健保卡遭被告扣留乙事，乃於臺灣臺中地方法院檢察署通
      知安排接受訊問時才知有此事，聲請人之健保ＩＣ卡早於
      九十五年四月七日即經通知，由社工輔導員鄭延平引導至
      社工室溝通後，由社工室技工吳凱倫協助至醫院門診服務
      台領回，並親自交還聲請人等語 (參他字卷，第三十六至
      三十七頁），並提出九十五年四月七日之簽收單影本在憑
      （參他字卷第三十八頁），經核無誤。而聲請人稱健保Ｉ
      Ｃ卡於九十五年四月十一日始領回乙節，遍查卷內並無資
      料可資佐證。況聲請人亦自承「臺中榮民總醫院之護士於
      九十五年四月六日下班後以電話通知聲請人先生，全是包
      庇被告甲○○醫師的謊言，明明聲請人的ＩＣ卡是被甲○
      ○醫師扣留，她對聲請人先生說是聲請人遺留在診間，並
      非扣留。」（參再議卷第四頁第八點），故於九十五年四
      月六日下班後，確有臺中榮民總醫院之護士，以電話通知
      聲請人領回健保ＩＣ卡之情事，即可認定。益徵前開證人
      所稱聲請人之健保卡ＩＣ早於九十五年四月七日即經通知
      領回乙節，係屬真實。是以，本院綜合前開證人證述，及
      簽收單及聲請人自陳內容，再佐以一般醫院就診流程之經
      驗法則，認聲請人之健保ＩＣ卡，確係因聲請人未看診完
      畢即離去時遺留，實非被告扣留無訛。
(五)、至聲請人另質之簽收單上並非聲請人簽名，臺中榮民總醫
      院何以未經聲請人同意即簽收，請求將簽收單與聲請人之
      印鑑比對等語。惟查，上揭簽收單上之簽名係「吳凱倫」
      ，並非聲請人之姓名，自無偽造聲請人簽名之情形，聲請
      人此部分主張，容有誤會。
(六)、綜上所述，本件聲請人係自行離去診間，故就此部分，被
      告之行為無任何妨害自由可言；而就健保ＩＣ卡部分，係
      聲請人於尚未完成就診流程時即離去，而未當場領回而遺
      留，並非遭被告扣留。且被告所屬醫院既已於九十五年四
      月六日就診當日下班後即派由護士電話通知，則聲請人自
      受通知時起，即得前往醫院領回，被告亦無任何妨害聲請
      人行使權利之情事；況且，縱如聲請人所言，於九十五年
      四月十一日始領回健保ＩＣ卡，亦係聲請人受通知後，自
      行選擇較方便之時間前往領取，自不能據此逕被告有何妨
      害聲請人行使權利之情事，自與強制罪之構成要件有間。
五、本案經臺灣臺中地方法院檢察署檢察官偵查結果，以被告於
    警詢之供述，核與證人即臺中榮民總醫院政風室組長於警詢
    證稱相符，並有九十五年四月七日領回健保ＩＣ卡之簽收單
    可證，認被告所涉妨害自由罪嫌不足，而以該署九十六年度
    偵字第一○○○號為不起訴處分。嗣聲請人聲請再議，經臺
    灣高等法院臺中分院檢察署審核結果，亦認被告妨害自由犯
    嫌尚有未足，認臺灣臺中地方法院檢察署檢察官以被告犯罪
    嫌疑不足為不起訴處分，經核並無違誤，而以該署九十六年
    度上聲議字第八六四號處分書駁回再議之聲請。
六、綜上所述，本案並無證據足資證明被告有何妨害自由之情事
    ，揆諸首揭法條規定及判例意旨，尚難僅憑聲請人片面且有
    瑕疵之指訴，遽令被告擔負罪責，自應認其罪嫌不足。故原
    偵查、再議機關依偵查所得證據，認聲請人告訴被告涉犯妨
    害自由罪嫌之犯罪嫌疑不足，先後為不起訴處分及駁回再議
    聲請之處分，核無不合。聲請人猶執陳詞，指摘原不起訴處
    分及駁回再議處分為不當，聲請交付審判，為無理由，應予
    駁回。
據上論斷，應依刑事訴訟法第二百五十八條之三第二項前段，裁
定如主文。
中　　華　　民　　國　　96　　年　　7　　月　　9　　日
                刑事第十一庭  審判長法　官　王世華
                                    法　官　丁智慧
                                    法　官　林慶郎
以上正本證明與原本無異。
本裁定不得抗告。
                                    書記官　巫偉凱
中　　華　　民　　國　　96　　年　　7　　月　　9　　日
